【裁判字號】    97,訴,771
【裁判日期】    970904
【裁判案由】    確認債權存在
【裁判全文】
臺灣士林地方法院民事判決               97年度訴字第771號
原      告  龍昉企業有限公司
法定代理人  乙○○
被      告  淡水國民小學
法定代理人  甲○○
訴訟代理人  黃陽壽律師
受告知人    永慶營造股份有限公司
法定代理人  丙○○○
上列當事人間請求確認債權存在事件，本院於民國97年8 月21日
言詞辯論終結，判決如下：
    主      文
原告之訴駁回。
訴訟費用新臺幣萬陸仟壹佰肆拾伍元由原告負擔。
    事實及理由
一、原告起訴主張：訴外人永慶營造股份有限公司（下稱永慶公
    司）與被告訂有94年度老舊危險校舍整修工程（下稱系爭工
    程）承攬契約（下稱系爭契約），而對被告有履約保證金債
    權。而原告與永慶公司因假扣押執行事件，就永慶公司對被
    告之履約保證金債權，在新臺幣（下同）354 萬2,112 元之
    範圍內，向聲請本院強制執行，經本院以97年度執全助字第
    479 號執行案件執行在案核發扣押命令，禁止永慶公司收取
    被告之履約保證金債權，並禁止被告向永慶公司為清償，詎
    被告竟以該標案已由連帶保證人承接，永慶公司對其已無任
    何工程款債權為由對本件執行命令聲明異議，原告認被告聲
    明異議不實，依強制執行法第120 條規定提起本件訴訟云云
    ，而聲明求為判決：確認永慶公司對被告有354 萬2,112 元
    之債權存在。
二、被告則以：永慶公司前於民國96年10月16日邀勇力營造股份
    有限公司（原名勇力營造有限公司，下稱勇力公司）、久如
    水電工程有限公司（下稱久如公司）與被告訂立系爭契約，
    由永慶公司承攬系爭工程，勇力公司則為永慶公司之連帶保
    證人，並約定永慶公司無法履行系爭契約之規定或違約時，
    被告得依規定終止或解除系爭契約，或依系爭契約規定通知
    連帶保證人接辦，永慶公司放棄對系爭契約應得之權利外，
    其尚未領取之估驗款、全部工程保留款、履約、差額保證金
    、連帶保證人代辦未完工程之工程款債權及各項扣罰款，均
    即轉讓與連帶保證人承受。而永慶公司依約進行校舍拆除工
    程，並領得第一次估驗款約80萬元後，於97年4 月28日發生
    財務危機，已無履約能力，勇力公司則因負責人變更且欲辦
    理停業，無法擔任連帶保證人，永慶公司經被告同意遂另覓
    弘泰營造工程股份有限公司（下稱弘泰公司）為連帶保證人
    。永慶公司與弘泰公司並於97年5 月20日出具同意書表示，
    永慶公司除願放棄對系爭契約應得之權力外，其尚未領取之
    估驗款、全部工程保留款、履約保證金、差額保證金、保固
    金、物調款、連帶保證人代辦未完工程及驗收缺失修繕之工
    程款債權、各項扣罰款及保固責任，均即轉讓予連帶保證人
    弘泰公司承受。從而，永慶公司對被告已無任何債權存在。
    又，弘泰公司對被告固有承擔接辦永慶公司未了工程之義務
    ，並受讓其未領保留款等債權，用以善盡其代為履行系爭契
    約之保證人責任，但其承受之權益範圍亦僅止於此，弘泰公
    司並未概括承受永慶公司所有資產及負債。再依永慶公司與
    被告訂立之系爭契約第14條、第17條約款，系爭契約之工程
    保留款或履約、差額保證金債權，均係以於約定返還期限屆
    至，無應由承攬人負擔保責任之事由發生，或縱有承攬人負
    擔保責任之事由發生，為於扣除承攬人應負擔保責任之賠償
    金額後猶有餘額為停止條件之債權。
    本件原告所訴求確認者，實乃一附停止條件之將來債權，從
    承攬人永慶公司違約不履行承攬債務之情形以觀，上述工程
    保留款及履約、差額保證金，日後於抵扣懲罰性違約金及損
    害賠償後，勢必不足，其將來債權發生之停止條件顯亦無法
    成就，而被告與永慶公司間無原告主張之債權存在等語置辯
    ，而聲明求為判決：駁回原告之訴。
三、經查：
  (一)如下事實為兩造所不爭執：
  1.原告就訴外人永慶公司對被告之履約保證金債權聲請本院民
    事執行處強制執行（案號為97年度執全助字第479 號），經
    本院於97年5 月21日發扣押命令，禁止永慶公司於債權351
    萬4,000 元及執行費2 萬8,112 元，共計351 萬4,112 元範
    圍內，收取對被告之履約保證金債權或為其他處分，被告亦
    不得對永慶公司為清償，被告則於97年5 月28日具狀對本件
    執行命令聲明異議。
  2.永慶公司於96年10月16日邀同勇力公司、久如公司為連帶保
    證人與被告簽訂臺北縣淡水鎮淡水國民小學94年度老舊危險
    校舍整建工程—修正後契約書即系爭契約，該契約書相關內
    容如下：
  (1)第14條約定：「九連帶保證人：(四)連帶保證人中途喪失其保
    證能力，或自行申請退保時，乙方（永慶公司）同意立即報
    經甲方（被告）同意覓保更換。原連帶保證人應俟換保手續
    完成，經甲方認可後，始能解除其保證責任。…(六)乙方無法
    履行本契約之規定或為約時甲方得依規定終止或解除本契約
    ，或一本契約規定通知連帶保證人接辦也方放棄本契約應得
    之權利外，其尚未領取之估驗款、全部工程保留款、履約、
    差額保證金、連帶保證人代辦未完成工程之工程款債權及各
    項扣罰款，均即轉讓予連帶保證人承受。…(十二)乙方所所繳納
    之履約、差額及保固保證金，得部分或全部不發還之情形如
    下：4.因可歸責於乙方之事由，致部分終止或解除契約者，
    依該部分所占契約金額比率計算之保證金；全部終止或解除
    契約者，全部保證金。…6.未依契約規定期限或甲方同意之
    延長期限履約契約之一部或全部，其逾期違約金之金額，自
    待付契約價金扣抵仍有不足者，與該不足金額相等之保證金
    。…9.其他因可歸責於乙方之事由，至甲方遭受損害，其應
    由乙方賠償而未賠償者，與應賠償金額相等之保證金。」
  (2)第17條約定：「一逾期懲罰性違約金，以日為單位，乙方如
    未依照本契約規定期限完工，應按逾期日數，每日依本契約
    價金總額千分之三計算逾期懲罰性違約金。但未完成履約部
    分不影響其他已完成部分之使用者，得按未完成履約部分之
    本契約價金，每日依其千分之一計算逾期懲罰性違約金。二
    採部分驗收者，得就該部分之金額計算逾期懲罰性違約金。
    三第一款扣抵方式，甲方得自應付價金中逕為扣抵；其有不
    足者，得通知乙方繳納或自保證金逕為扣抵。四逾期懲罰性
    違約金之總額，以本契約價金總額之20％為上限。」
  3.勇力公司於97年5 月17日發函予永慶公司及被告表示，其因
    負責人變更及辦理停業中，故無法繼續擔任連帶保證人。永
    慶公司遂於97年5 月19日發函予被告表示，依系爭契約書第
    14條第9 款第4 項規定，其已另覓弘泰公司為連帶保證人。
    而永慶公司與弘泰公司於97年5 月20日共同出具廠商履約及
    賠償連帶保證書、同意書予被告，同意書中載明：「永慶公
    司除願放棄本契約應得之權力外，其尚未領取之估驗款、全
    部工程保留款、履約保證金、差額保證金、保固金、物調款
    、連帶保證人代辦未完工程及驗收缺失修繕之工程款債權、
    各項扣罰款及保固責任，均即轉讓與連帶保證人—弘泰公司
    承受。」
  (二)上開事實，且有執行命令（本院卷第9 頁以下）、第三人聲
    明異議狀（本院卷第11頁）、契約書（本院卷第21頁以下）
    、同意書（見本院卷第31頁以下）等，附卷可稽，並經本院
    調取97年度執全助字第479 號假扣押事件卷宗查核屬實，均
    堪信為真實。
四、茲原告主張為永慶公司之債權人，永慶公司對被告有351 萬
    4,000 元之履約保證金債權存在，因被告否認而訴請確認，
    被告則以前開情詞置辯。本院以：按「第三人與債務人訂立
    契約承擔其債務者，非經債權人承認，對於債權人不生效力
    。」，民法第301 條定有明文。而當事人之一方將其因契約
    所生之權利義務，概括的讓與第三人承受者，係屬契約承擔
    ，與單純的債權讓與不同（最高法院73年台上字第1573號判
    例意旨參照）。是契約當事人與第三人訂立契約，約訂將特
    定契約所生之權利義務一併移轉與該第三人者，為契約承擔
    之性質，有民法第301 條規定之適用，如該契約承擔經他造
    契約當事人承認者，即對該他造當事人發生效力，契約權利
    義務均溯及移轉予承擔人，契約之他造當事人得依同法第30
    3 條第1 項規定對抗承擔人，該契約移轉並無庸對其他債權
    人為通知或公告，亦與併存或免責之債務承擔不同，自無民
    法第305 條規定之適用。本件原告雖主張永慶公司本於系爭
    契約而有履約保證金債權云云，惟為被告所否認，而原告僅
    提出本院民事執行處執行命令（本院卷第9 頁以下）、被告
    聲明異狀（本院卷第11 頁） 為證，客觀上僅能證明有原告
    所稱之執行命令及被告異議事實存在，不足以採為永慶公司
    對被告確有履約保證金債權存在之證據，所為主張已屬未據
    證明，難認可取。況依原告所不爭執之由被告所提出並引據
    之系爭契約書（本院卷第55頁以下）、勇力公司函（本院卷
    第28頁）、永慶公司函（本院卷第29頁）、廠商履約及賠償
    連帶保證書、同意書等文書證據如上載內容顯示，永慶公司
    已經契約權利義務概括讓與弘泰公司承擔，而被告既予引據
    ，並自承已經弘泰公司接辦未了工程，並受讓未領工程債權
    等語（本院卷第19頁），亦足堪認被告已就永慶公司與弘泰
    公司所為契約移轉行為予以承認而對其發生效力，且法無該
    契約移轉應另通知原告之明文，則無論原告是否以受通知或
    經公告意願如何，均無礙該契約移轉效力之認定，弘泰公司
    與永慶公司為不同之法人格者，復無證據顯示有原告所指概
    括承受財產或營業之情事，權利義務主體非為同一，原告指
    陳承擔人應依民法第305 條第1 項規定概括承受永慶公司權
    利義務，故該承擔人對被告亦有債權存在云云，於法洵非有
    據。是姑不論契約是否經依約履行、履約保證金返還請求權
    之停止條件是否成就，因包含原告所稱履約保證金返還債權
    縱屬存在，均已經一併移轉與弘泰公司，永慶公司對被告自
    無系爭契約約訂之債權存在，原告於茲主張永慶公司因系爭
    契約約定，對被告尚有351 萬4,000 元之履約保證金返還請
    求債權存在，已屬不能採取。此外，未據原告進一步舉證證
    明永慶公司對被告有所指債權存在，其舉證責任未盡，依據
    民事訴訟法第277 條前段規定，即應受敗訴之判決。
五、從而，原告主張永慶公司對被告有351 萬4,000 元之履約保
    證金債權存在而訴請確認，為無理由，應予駁回。至兩造其
    餘攻擊防禦方法，經本院悉予審酌後，認均無影響於上開判
    斷，於茲不贅。
六、據上論結，原告之訴為無理由，依民事訴訟法第78條判決如
    主文。
中    華    民    國    97    年    9     月    4     日
                  民事第一庭  法  官  蕭錫証
以上正本證明與原本無異。
如對本判決上訴，應於判決送達後20日內向本院提出上訴狀。
中    華    民    國    97    年    9     月    8     日
                              書記官  林立原


司法院資訊處製作；財團法人民間司法改革基金會備份。
